臺灣高等法院臺中分院刑事裁定
110年度毒抗字第551號
抗  告  人  
即  被  告  廖淑甄
上列抗告人因檢察官聲請觀察勒戒案件，不服臺灣臺中地方法院
110 年度毒聲字第562 號中華民國110 年4月12日第一審裁定（
聲請案號：臺灣臺中地方檢察署110年度聲觀字第329 號；偵查
案號：同署110年度毒偵字第719號），提起抗告，本院裁定如下
：
    主  文
抗告駁回。
    理  由
一、抗告意旨詳抗告狀所載（如附件）。
二、按依民國109 年1 月15日修正公布、同年7 月15日施行之毒
    品危害防制條例第20條第3 項規定，犯第10條之罪於觀察、
    勒戒或強制戒治執行完畢釋放後，3 年後始再犯者，不論其
    行為係在新法施行生效前或施行生效後所為（同條例第35條
    之1 第1 、2 款參照），均應適用同條第1 、2 項（即應先
    觀察勒戒或強制戒治）之規定，本次修正係基於憲法保障人
    民之生存權，及根據每個國民生存照顧需要提供基本給付之
    理念，為協助施用毒品者戒除毒癮復歸社會，對於經監獄監
    禁處遇後仍再犯之施用毒品者，更應恢復以機構內、外之治
    療協助其戒除毒癮。此即本次修正毒品條例第20條第3 項關
    於施用毒品者所謂「3 年後再犯」係何所指之立法真諦。換
    言之，除檢察官優先適用毒品條例第24條命附條件緩起訴處
    分處遇（不論幾犯，亦無年限）外，對於施用毒品初犯者，
    即應適用第20條第1 項、第2 項為機構內之觀察、勒戒或強
    制戒治；若於上開機構內處遇執行完畢釋放後，「3 年內再
    犯」者，依第23條第2 項規定，應依法追訴；倘於「3 年後
    再犯」，自應再回歸到傳統醫療體系機構內重為觀察、勒戒
    或強制戒治之治療。是對於戒除毒癮不易者，唯有以機構內
    、外處遇及刑事制裁等方式交替運用，以期控制或改善其至
    完全戒除毒癮。申言之，現行毒品條例既認施用毒品者具有
    「病患性犯人」特質，強調「治療勝於處罰」、「醫療先於
    司法」，對於第20條第3 項及第23條第2 項所謂「3 年後（
    內）再犯」，自應跳脫以往窠臼，以「3 年」為期，建立「
    定期治療」之模式。準此，第20條第3 項規定中所謂「3 年
    後再犯」，只要本次再犯（不論修正施行前、後）距最近1
    次觀察、勒戒或強制戒治執行完畢釋放，已逾3 年者，即該
    當之，不因其間有無犯第10條之罪經起訴、判刑或執行而受
    影響（最高法院109 年度台上字第3862號判決意旨參照，此
    業經最高法院大法庭統一見解）。
三、經查：
  ㈠抗告人即被告甲○○（下稱被告）於91年間因施用毒品案件，
    前經臺灣臺中地方檢察署檢察官起訴並送強制戒治，起訴部
    分，經臺灣臺中地方法院以91年度訴字第589號判決判處有
    期徒刑8月確定，且經令入戒治處所施以強制戒治，於91年1
    2月28日強制戒治執行完畢釋放出所等情，有臺灣高等法院
    被告前案紀錄表在卷可憑。本案被告於107年8月間，在臺中
    市○○區○○街000巷00號住處，以不詳方式施用第一級毒品海
    洛因、第二級毒品甲基安非他命各1次等情，業據被告於警
    詢時坦承：我於107年8月間開始施用毒品等語在卷（見毒偵
    2991卷第45頁）；而本案前經檢察官依修正前毒品危害防制
    條例相關規定及過去實務見解，向原審法院提起公訴（108
    年度訴字第2720號，嗣經本院撤銷改諭知公訴不受理判決確
    定，詳後述），經該案承審法官當庭徵得被告同意後，採集
    其頭髮送鑑定結果，認被告應於107年8月間曾施用甲基安非
    他命及海洛因等情，亦有原審法院109年1月16日準備程序筆
    錄及中山醫學大學附設醫院檢驗科藥物檢測中心109年3月23
    日毛髮檢驗結果報告在卷可稽（見訴2720卷第77-78、103-1
    05頁），故被告於本案施用毒品之犯行，距其最近一次即上
    開強制戒治執行完畢釋放之時點，已逾3年，要堪認定。
  ㈡次按「本條例中華民國108年12月17日修正之條文施行前犯第
    10條之罪之案件，於修正施行後，依下列規定處理：偵查
    中之案件，由檢察官依修正後規定處理。審判中之案件，
    由法院或少年法院（地方法院少年法庭）依修正後規定處理
    。」毒品危害防制條例第35條之1第1、2款定有明文。本件
    被告施用第一、二級毒品犯行，前經檢察官提起公訴，經原
    審法院以108年度訴字第2720號分別判處有期徒刑9月、5月
    ，嗣被告不服提起上訴，再經本院以109年度上訴字第2009
    號撤銷原判決，改為諭知公訴不受理判決確定，此有臺灣高
    等法院被告前案紀錄表附卷可參。從而，檢察官認被告本案
    施用毒品犯行明確，且距其最近一次強制戒治執行完畢日期
    （91年12月28日）已逾3年，再向原審法院重行聲請觀察、
    勒戒，則依前揭修正後毒品危害防制條例第20條第3項規定
    ，原審法院就其聲請裁定准許之，經核其認事用法均無違誤
    。
  ㈢抗告意旨雖以：原裁定未側重被告具病患性犯人特質，應強
    調治療勝於處罰，亦未審酌被告已自主前往醫院接受美沙冬
    戒癮治療之具體情事，而未給予適當之多元社區處遇，顯有
    失當云云。惟查：
　⒈對於施用毒品者應採行如何之處遇程序，屬刑事立法政策之
    事項，對於施用毒品者之刑事政策，依毒品危害防制條例第
    24條第1 項（按本條規定雖於109 年1 月15日修正公布，然
    仍待行政院另定施行日期，故無新舊法比較問題），係採行
    「觀察、勒戒」與「緩起訴之戒癮治療」並行之雙軌模式，
    並無「緩起訴之戒癮治療」應優先於「觀察、勒戒」的強制
    規定。因之，檢察官自得按照個案情形，依法裁量決定採行
    何者為宜。又毒品危害防制條例所規定之「觀察、勒戒」程
    序，係針對受處分人所為保安處分，目的在戒除行為人施用
    毒品身癮及心癮，以達教化與治療之目的，其立法意旨在幫
    助施用毒品者戒毒，性質上為一療程，而非懲罰，並屬強制
    規定，除檢察官審酌個案情形，依同條例第24條第1 項為附
    命完成戒癮治療之緩起訴處分外，凡經檢察官聲請法院裁定
    將施用毒品者送勒戒處所觀察、勒戒者，法院原則上應予尊
    重，僅就其認定事實有誤、違背法令或其裁量有重大明顯瑕
    疵等為審查，此裁量權之行使苟無濫用或不當情形，自不得
    任意指為違法，抗告意旨仍執前詞，指摘原裁定不當，委無
    可採。
　⒉另被告固於104年間因犯施用毒品案件，曾由臺灣臺中地方檢
    察署檢察官以104年度毒偵字第4079號為附命緩起訴處分，
    然因被告未按期履行戒癮治療，該緩起訴處分業經檢察官撤
    銷後另行起訴等情，亦有同署檢察官106年度撤緩字第300號
    撤銷緩起訴處分書及臺灣高等法院被告前案紀錄表附卷可參
    ，故被告既未完成戒癮治療，其最後1次接受毒品保安處分
    相關處遇之界定時點，仍應以上開強制戒治執行期滿為準，
    是檢察官對被告就本案施用毒品行為聲請請觀察、勒戒，於
    法自無不合。至抗告意旨其餘所稱被告個人家庭狀況等情形
    ，與其是否應裁定送勒戒處所觀察、勒戒之法律判斷無關，
    亦非屬可免除觀察、勒戒之法定事由，併予敘明。
四、綜上所述，原裁定認被告施用第一、二級毒品之犯行明確，
    依毒品危害防制條例第20條第3 項、第1 項之規定，准許檢
    察官之聲請，裁定將被告送勒戒處所觀察、勒戒，核其認事
    用法俱無不合。抗告意旨徒執前開情詞提起本件抗告，並無
    理由，應予駁回。 
據上論結，應依刑事訴訟法第412 條，裁定如主文。
中　　華　　民　　國　　110 　年　　5 　　月　　13　　日
            刑事第十二庭     審判長法　官  張國忠     
　　　　　　　      　　　 　　    法　官  陳  葳       
                                    
　　　　　　　　　　       　　　  法　官  劉敏芳
上列正本證明與原本無異。
不得再抗告。
　　　　　　　　　　　　　   　　  書記官  施耀婷 
　　　　　　　　　　　　　　　　　 
中　　華　　民　　國　　110 　年　　5 　　月　　13　　日